臺灣高等法院臺南分院刑事判決　　　九十二年度上訴字第一○六○號　Ａ
　　　上　訴　人
　　　即　被　告　乙　○　○
　　　選任辯護人　汪　玉　蓮　律師
右上訴人即被告因殺人未遂等案件，不服臺灣嘉義地方法院九十一年度訴字第三五○
號中華民國九十二年八月八日第一審判決（起訴案號：臺灣嘉義地方法院檢察署九十
年度偵字第三七七○號），提起上訴，本院判決如左：
      主      文
原判決撤銷。
乙○○損壞公務員職務上掌管之物品，處有期徒刑貳年陸月。
      事      實
一、乙○○於民國（下同）九十年六月五日晚十一時二十分許，於飲酒後（此部分所
    涉公共危險部分，另由公訴人為不起訴處分）駕駛一部未懸掛車牌之ＳＡＡＢ牌
    白色小客車，右前座附載乘客高延育（已死亡，另由公訴人為不起訴處分），由
    嘉義市北興陸橋闖紅燈後沿民權路（以下所稱之路名均指嘉義市轄區）向東直行
    ，適嘉義市警察局第一分局長榮派出所警員戊○○、甲○○當時擔任組合警力勤
    務，由甲○○駕駛車號ＤＮ－九六六五號巡邏車搭載戊○○行經該處，警員甲○○即駕車尾追並打開警車之警示燈欲執行盤檢任務，詎乙○○見狀即駕駛ＳＡＡ
    Ｂ牌白色小客車加速逃逸，其後將車自新榮路右轉至延平街，即逆向（即西往東
    方向）駛入延平街，並將車逆向停放於延平街三八八號前，警員戊○○、甲○○
    二人復於晚上十一時三十五分許發現該車，即亦將警車自新榮路逆向駛入約六米
    寬之延平街，並將警車車頭駛入ＳＡＡＢ牌白色小客車前方約四、五十公分處，
    欲對未懸掛車牌之ＳＡＡＢ牌白色小客車之駕駛及乘客執行盤檢，惟乙○○竟欲
    脫離現場，明知駕車猛烈衝撞前方，結果將導致屬公務上員警掌管之警車遭毀損
    並傷及車內警員之情況下，仍因欲將車迴轉而逃逸，多次以猛烈前進、後退之方
    式加以衝撞，對於依法執行職務之警員施強暴，其間先將方向盤轉向右邊而撞擊
    當時停在其右方之警車左側車門，將警車撞成車頭朝向延平街三八八號之方向、
    車身打橫在延平街上之狀態，該二名警員見情況危急，立即跳下車，警員甲○○
    並自警車駕駛座閃躲至延平街三八八號住宅騎樓附近，該處亦為乙○○所駕車輛
    駕駛座旁，而警員戊○○則自警車客座往後閃躲至警車後車箱附近，二人並分別
    先後對空鳴槍示警，詎乙○○仍不願罷手，接續前揭犯意，在尚停有兩側汽車之
    該窄小街道內，於夜間多次前進、後退猛烈衝撞該處停放之警車並波及其他人所
    有之車輛、住戶之鐵捲門等設備，幸該二名員警機警閃避，其中一次乙○○車向
    後倒退時，該車側邊保險桿擦到戊○○腳部，戊○○適因變換位置重心不穩滑倒
    致其受有右手背擦傷、右膝擦傷之傷害（傷害部分未據告訴），該二名警員為防
    衛警車暨自己生命、身體安全即開槍還擊，其中一槍擊中車內乘客高延育腦部，
    然並未能阻止乙○○駕車逃離現場，而前開警車受有左前車門下方鈑金凹陷、左
    後車門（公訴人誤載為右後車門）後方鈑金凹陷等之損壞；另嘉義市○○街三八
    六號住戶丁○○所有停放於延平街三八八號對面的車號ＲＬ－三四七二號自小貨
    車，亦受有車頭、右側車門、右側車身及引擎蓋等多處損壞；另嘉義市○○街三
    八八號住戶丙○○所有住處鐵門凹陷損壞、住處右方門柱及自來水管損壞，及其
    所有車號ＲＱ－三二○二號自小貨車前後處等損壞凹陷（上開毀損丁○○車輛、
    丙○○車輛及住宅鐵捲門等處部分，均已撤回告訴）。乙○○於逃逸中見高延育
    渾身是血，隨即將高延育送往財團法人天主教聖馬爾定醫院急救，高延育仍因傷
    及要害不治死亡，乙○○隨即在該醫院內遭警逮捕。
二、案經丁○○、丙○○訴請臺灣嘉義地方法院檢察署檢察官偵查起訴。
      理      由
一、右揭事實，業據上訴人即被告乙○○（下稱被告）於本院坦承不諱，核與證人即
    警員甲○○、戊○○於警訊中所為指訴被告拒絕攔查竟又衝撞警車遭警開槍，仍
    加速逃逸之報告，暨二人於原審及本院調查時證述被告因未掛車牌、闖紅燈拒絕
    盤檢逃逸，並於右揭時地逆向停車而為警車追緝截獲，二車相距約四、五十公分
    ，被告竟拒不下車即開始撞警車，欲以車頭方向前進迴車逃離，經三次撞擊後致
    巡邏車毀損，不能駕駛，被告趕著要走，戊○○警員左腳並因遭被告車倒退要逃
    離時撞到受傷，彼等開槍阻止未果等情大致相符（見警訊卷第十八頁、原審卷第
    七一頁至第八三頁、第一０五頁至第一一０頁、本院九十二年十一月二十一日準
    備程序筆錄第二頁至第五頁），且有住在附近當時在場目擊上開情形之證人即被
    害人丁○○、丙○○於警訊中及原審、本院證述上開汽車、鐵捲門、門柱等受損
    情節可據及警方所繪製之現場圖（見相驗卷第六、八、九頁）在卷可按，並有被
    撞損毀由警員甲○○所駕駛搭載戊○○執行盤檢任務之巡邏車相片（見偵查卷第
    一一０頁至第一二七頁）、嘉義第一分局長榮派出所函覆本院該車受損之情形及
    修復費用達新台幣七萬五千零二元、暨被告理賠汽車受損之嘉義市西區調解委員
    會調解筆錄等附卷可稽，此外，尚有警員戊○○受左腳擦傷、右臂擦傷之診斷書
    一紙及受傷之照片五幀附卷可查（見警卷第二四頁、二八至三十頁），被告之自
    白應與事實相符，本件事證已臻明確，被告妨害公務暨損壞公務員職務上掌管之
    物品犯行，洵堪認定，應予依法論科。
三、核被告所為，係犯刑法第一百三十五條第一項妨害公務罪及第一百三十八條損壞
    公務員職務上掌管之物品罪。被告所犯上開二罪，皆屬同時同地以一駕車行為所
    為，為想像競合犯，應從一較重之損壞公務員職務上掌管之物品論處。被告以一
    接續之數衝撞舉動，依一般社會觀念，仍應包括地認係一損壞公務員職務上掌管
    之物品行為，合併說明。
四、原審以被告罪證明確，因予論罪科刑，固非無見，惟查原判決既認被告於六米寬
    兩側並已有車輛停靠之狹窄街道上，夜間一再倒車、前進，衝撞警車再倒退、並
    做多次迴轉動作，企圖逃離現場等情，然遽認被告係以不確定之殺人故意，當場
    以自用小客車衝撞警員未果，而犯刑法第二百七十一條第二項、第一項殺人未遂
    罪（詳如後述），尚有未洽；被告否認其有殺人故意而就殺人未遂部分指摘原判
    決不當，為有理由，應由本院將原判決撤銷改判。爰併審酌被告犯罪之動機、目
    的、手段、所生危害（被害人戊○○所受傷害、警車嚴重損害之程度）及車內乘
    客高延育因其拒絕警員盤檢暴力妨害公務而死亡，犯罪情節甚為嚴重，惟念其犯
    罪後於本院坦承不諱，尚知悔悟之態度並賠償警車暨丁○○等所受損害等一切情
    狀，量處如主文第二項所示之刑，以資懲儆。
五、公訴意旨略以：被告於右揭時、地，當警員戊○○、甲○○二人將警車車頭駛入
    被告所駕自小客車前方，欲對被告之駕駛及乘客執行盤檢之際，被告在能預見若
    駕車猛烈衝撞前方，將會危及警車內警員之生命安全之情況下，仍不顧值勤員警
    之生命安全，多次以猛烈前進、後退之方式加以衝撞，其間該二名警員見情況危
    急立即跳下車並對空鳴槍示警，詎被告仍不顧罷手，接續在該窄小街道連續前進
    後退多次猛烈衝撞員警，幸該二名員警機警閃避，始倖免一死等語，因認被告以
    不確定之殺人故意，當場以自用小客車衝撞警員，未果，涉有刑法第二百七十一
    條第二項、第一項之殺人未遂罪嫌。經查：
（一）按犯罪事實應依證據認定之，無證據不得認定犯罪事實；又不能證明被告犯罪
      者，應諭知無罪之判決，刑事訴訟法第一百五十四條第二項、第三百零一條第
      一項分別定有明文。認定不利於被告之事實，須依積極證據，苟積極證據不足
      為不利於被告事實之認定時，即應為有利於被告之認定，更不必有何有利之證
      據。此之所謂證據，須確屬能為被告有罪之證明，而無瑕疵可指者，始足當之
      ；再者，犯罪事實之認定，應憑證據，所謂證據，須適於為被告犯罪事實之證
      明者，始得採為斷罪資料，如未能發現相當證據，或證據不足以證明，自不能
      以推測或擬制之方法以為裁判基礎；又所謂認定犯罪事實所憑之證據，雖不以
      直接證據為限，間接證據亦包括在內，然而無論直接或間接證據，其為訴訟上
      之證明，須於通常一般人均不致有所懷疑，而得確信其為真實之程度，始得據
      之為有罪之認定，倘其證明尚未達到此一程度，而有合理懷疑存在時，即應為
      無罪之判決（最高法院五十六年度台上字第八０七號判決、二十九年上字第三
      一○五號、三十年上字第八一六號、四十年台上字第八六號、五十三年台上字
      第二七五○號、七十六年台上字第四九八六號判例參照）。
（二）公訴意旨認被告涉有上開殺人未遂罪嫌，無非係以被害人即警員戊○○、甲○○之證述及告訴人丁○○、丙○○之指訴情節、及驗傷診斷証明書、現場相片
      等為主要論據。惟被告堅決否認有何殺人未遂之犯行，並辯稱：伊沒有殺人之
      意思，因當時槍一直打過來，伊很害怕，只是想逃離現場而已，從頭到尾沒有
      看到有人在伊車前後云云。
（三）查被告行為時係甫滿十八歲之人，年輕識淺，因無照又酒後駕車，乃拒絕盤檢
      亟思加速逃逸，而為警車尾隨追緝，並逆向停車，已如上述，已見被告年幼無
      識、少不更事慌張之情，及至警車尾隨跟至，又於該六米寬（有原審勘驗筆錄
      可據，見原審卷第一八七頁，公訴人誤為一四四０公分）兩側停靠有車輛之窄
      巷，欲於暗夜漆黑時之際衝撞警車而迴車逃逸，自非易事，況兩旁早已停有汽
      車，更形狹窄（相驗卷載剩四一０公分，見相驗卷第六頁），此亦有警方採證
      時之現場相片五幀可據（見警訊卷第二六頁至第二九頁）。即被告亦迭於警訊
      及偵查中供承：其因所駕之車借自他人非其所有，而其又酒後駕車，後來其將
      車逆向停在延平街，正停好車，準備熄火時，高延育喊警察來了，其很慌張，
      當時衝撞警車幾次，其不知道，只想要趕快跑，沒注意警察是否坐在車內，沒
      有要撞死警察，其很緊張油門太大力踩；當時車子一移動警察就開槍了，其聽
      到有人叫其等下車，當時沒有看到警察，車子一移動，就聽到很多槍聲，其只
      是要迴轉，知道自己有撞到東西，但不知道撞到什麼，其從倒車一直到離開現
      場都一直聽到槍聲不斷，其只顧低頭倒車，當時其又有喝酒，害怕被警察臨檢
      等語（見偵卷第七頁背面至第八頁、原審卷第一七六頁、第二０四頁）。衡情
      被告不願被警取締，於漆黑暗夜緊張急於逃逸閃躲槍擊之際，致前進、後退衝
      撞何物體不易自知，依當時情狀，尚難確認其有撞死警員之故意。
（四）次查，依據警察所繪製之現場圖（見相驗卷第九頁），被告所駕駛、搭載高延
      育之ＳＡＡＢ車輛東向逆向停放於嘉義市○○街三八八號右側第一間車庫前；
      當時由警員甲○○所駕駛、搭載戊○○之警車亦係以東向逆向停放於延平街三
      八八號住家前，緊靠被告所駕之車輛，並將警車車頭斜插駛入被告所駕之車輛
      前方；適在被告所駕車輛前方即延平街三八六號屋前，有順向（即西向）停放
      丙○○所有之ＲＱ─三二○二號紅色自小貨車；被告所駕之車輛後方即嘉義市
      ○○路一二六號屋前，亦有順向（即西向）停放不詳姓名人所有之ＥＶ─○五
      一一號藍色自小客車（見偵卷第四○頁）；在被告所駕之車輛停放位置對面即
      延平街三八五號、三八七號屋前中間，亦有順向（單行道均西向）停放之丁○○所有ＲＬ—三四七二號藍色自小貨車、後方有ＲＰ─七五八七號（見相驗卷
      第九頁）。則被告所駕之車輛前後均停有車輛，警車又係緊靠被告所駕之車輛
      停放，被告所駕之車輛當時已深陷包夾之車陣中，即使倒退，亦非撞擊ＥＶ─
      ０五一一號自小客車不可，如欲脫離尚須往前，再調整車尾方位後，始能倒車
      駛離現場，此均有上開警方繪製之現場圖可據。是證人即警員甲○○於原審證
      述被告可以倒退之方式倒車駛離云云，尚非的論。
（五）再自週遭遭撞毀之情形以觀，依據現場照片所拍攝被告所駕之車輛、警車、附
      近車輛、住宅鐵門損壞之情形，其中延平街三八八號門柱上之木板遭碰撞破裂
      （見警卷第二六頁上）；停放在延平街三八六號屋前之丙○○所有之ＲＱ─三
      二○二號自小貨車遭碰撞後車頭斜撞至延平街三八六號與三八八號間之門柱，
      自小貨車的右前車門及右後車門均開啟，車身與道路約略呈三十度之傾斜（見
      警卷第二七頁下）；而停放在延平街三八五號、三八七號屋前中間之ＲＬ—三
      四七二號自小貨車右側車斗部分亦因遭碰撞而凹陷、右側前車門因遭碰撞而凹
      陷、車頭引擎蓋與右側葉子板附近亦因撞上前方電線桿而變形（見偵卷第三八
      頁、相驗卷第十八頁正、背面）；丙○○所有之延平街三八八號鐵門有擦撞痕
      跡（見偵卷第三九頁下）；停放在新榮路一二六號屋前，不詳姓名之人所有之
      ＥＶ─○五一一號自小客車則受有右後保險桿擦撞之損害（見偵卷第四十頁下
      ）；被告所駕之車輛之車頭保險桿掉落、左車前葉子板凹陷、車後保險桿位移
      嚴重但未完全掉落、右後保險桿破裂、後車箱凹陷（見偵卷第八二頁至八四頁
      、八六頁）；警車之左前車門前方與左後車門靠近左後車輪處均各有一處明顯
      之凹陷（見警卷第三一頁）。依警方模擬現場所示警車最初斜停於被告車右前
      方情形（見偵查卷第四三頁至四九頁），其後衝撞情形（摸擬），至最後，即
      被告迴轉成順向後，仍以車頭擦撞原在其後方之ＥＶ─０五一一號自小客車（
      見偵查卷第四０頁）之逃離方向觀之，上開毀損之警、民車輛，住宅鐵門，顯
      然係在被告前進、倒退，企圖衝撞警車後欲留下左轉之空間迴轉以便逃離之結
      果所造成，衡情被告為躲避槍擊低頭閃避，加上漆黑暗夜窄路上，酒後駕車（
      該種車又性能優越），慌張失措，致有失去方向感迭次誤撞、莽撞之情形，難
      認被告有直接殺人未遂之故意，被告雖於倒車之際不慎擦撞警員戊○○，亦適
      因警員戊○○變換位置重心不穩所致，有警員即證人戊○○之證詞可稽（見原
      審卷第七一頁至第七八頁），亦難遽認被告有殺人不確定之故意，執意欲衝撞
      無處避讓或避讓不及之警員（蓋道路兩側既停有車輛自可當掩體，亦非無處可
      避）。警員甲○○雖證稱：被告以所駕之車車頭撞伊，以所駕之車後面衝撞戊○○，被告撞警車駕駛座後面位置，撞了之後警車就變成斜的，第一次撞後，
      再倒車的時候，其等二人就同時開車門下車，伊繞過被告的車，閃躲到延平街
      左側住宅騎樓下，其位置是在被告車子駕駛座的旁邊，戊○○從警車客座往後
      走，閃躲到警車車後附近，被告將警車撞斜後，仍繼續衝撞警車，被告一直撞
      到其等站的位置，被告有做迴轉的動作，但是他有很多機會可以轉出去，他是
      撞到東西，就後退，往後撞到東西就再往前，如果他要迴轉也不需要如此，因
      為被告撞到戊○○，賴員跌倒，其先對空開了一槍後，再朝被告車輛右輪開槍
      ，其剛好站在柱樑的前方，柱樑被撞得很嚴重，如果其沒有跳開，就會被撞死
      等語（見原審卷第七八至八二頁、第一○六至一○七頁），警員戊○○雖證稱
      ：其等將車停在被告車旁兩車距離約四、五十公分，當時是甲○○開車，其等
      停好車後，還沒有下車，被告就開始撞其等，其等本來與被告所駕之車輛是併
      排停車，被告第一次用車撞警車的駕駛座門的位置，警車打斜之後，被告就準
      備往左邊即哈騷ＰＵＢ店前的空間處迴轉離開現場，其等在被告撞完車後準備
      迴轉時，趕快下車，其等下車後有喝令被告停車，但是被告聽不到，其下車後
      就跑到警車的後車箱後面位置，因為當時被告一直用車撞要迴轉，其等當時沒
      有掩蔽物，身體受到危害，就先對空鳴槍，開槍後被告沒有做何反應，仍是繼
      續撞擊，其認為被告是聽到槍聲，往其位置撞，被告是用後車箱撞其，後來其
      就躲到甲○○站的位置，就是接近警車車頭的位置，其等就對被告車輪開槍，
      一起繞過車頭，走到警車駕駛座旁邊門的位置，其先對車輪開了一槍，甲○○
      也有對空鳴一槍，後來被告車子因為方向盤轉過頭，造成車子打滑，而斜成與
      警車略為平行，被告又再倒車，要把車子打直，其本來要換位置，但是剛好被
      告倒車，因其重心不穩，一面閃躲，一面開了一槍，就在閃躲的時候，其被被
      告車子的保險桿撞到等語（見原審卷第七一至七八頁），惟被告於漆黑慌亂之
      車陣中，如何找到正確路線以逃離現場，應為其首要考慮之點，應無故意朝警
      員位置撞擊之餘裕，且在雙方均處於動態之環境中，閃躲碰撞實為不可避免，
      被告意在逃亡，難認其有撞人之故意，證人上開所證應為其主觀認知，尚非客
      觀之殺人證據，且證人即警員戊○○既陳稱伊之所以被撞，適因被告一再倒車
      ，要把車子打直，而為被告撞到等情，足見證人甲○○、戊○○下車後原各自
      一方，意在阻止被告逃離，嗣因被告不停衝撞警車，思欲制止，乃變換位置到
      警車駕駛座旁，不意被告方向盤轉過頭，又正企圖打直間，賴警員重心不穩，
      始遭被告倒車撞及等情，參以被告並未趁機接續追撞已受擦傷之警員戊○○，
      難認被告確有殺人之犯意。此外，告訴人丁○○於警訊中陳稱伊先聽到撞車聲
      二、三聲，再連續撞擊聲和槍聲，伊便跑到樓上去看，當時僅看到二名警察及
      警車留在現場等情；證人丙○○於警訊中陳稱被告所駕車先一直衝撞警車，後
      才看到警方對空鳴槍，該被告車還是繼續衝撞警車，警方才再向被告車開槍，
      該車要逃逸，就先撞到伊住處門柱、再撞到鐵捲門、又撞到伊自小貨車，再迴
      轉時再撞及警車及警員、及另輛自小貨車後逃逸等情（見警訊卷第八頁背面至
      第十頁背面），亦多陳述被告係擬逃逸之情，是彼等之證詞尚難遽採為被告被
      訴殺人之不利證據。
（七）此外又查無其他任何積極之證據，足認被告有上述殺人未遂之犯行，本應諭知
      此部分無罪之判決，因公訴人以與上開論罪科刑部分有裁判上一罪之想像競合
      犯關係一併起訴，爰本於審判上不可分之原則，不另諭知此部分無罪判決，合
      併說明。
據上論斷，應依刑事訴訟法第三百六十九條第一項前段、第三百六十四條、第二百九
十九條第一項前段，刑法第一百三十五條第一項、第一百三十八條、第五十五條，罰
金罰鍰提高標準條例第一條前段，判決如主文。
本案經檢察官曾銘芳到庭執行職務。
中    華    民    國      九十三      年      五      月      十九      日
                                  臺灣高等法院臺南分院刑事第二庭
                                      審判長法官  葉    居    正
                                            法官  林    勝    木
                                            法官  莊    俊    華
右正本證明與原本無異。
如不服本判決，應於判決送達後十日內向本院提出上訴狀，其未敘述理由者並應於提
出上訴狀後十日內向本院補提理由書（應附繕本)。
                                      法院書記官  廖    明    娟
中    華    民    國      九十三      年      五      月      二十六    日
附錄：本件論罪科刑法條
刑法第一百三十五條
對於公務員依法執行職務時，施強暴脅迫者，處三年以下有期徒刑、拘役或三百元以
下罰金。
意圖使公務員執行一定之職務或妨害其依法執行一定之職務或使公務員辭職，而施強
暴脅迫者，亦同。
犯前二項之罪，因而致公務員於死者，處無期徒刑或七年以上有期徒刑；致重傷者，
處三年以上、十年以下有期徒刑。
刑法第一百三十八條
(妨害職務上掌管之文書物品罪)
毀棄、損壞或隱匿公務員職務上掌管或委託第三人掌管之文書、圖畫、物品，或致令
不堪用者，處五年以下有期徒刑。
